臺灣高等法院臺南分院刑事判決　　 95年度上更(一)字第555號
　　上　訴　人　臺灣嘉義地方法院檢察署檢察官
　　上　訴　人
　　即　被　告　甲 ○ ○
　　　　　　　　乙○○○
上列上訴人因被告偽造文書等案件，不服臺灣嘉義地方法院九十
二年度訴字第三二四號中華民國九十二年八月二十六日第一審判
決（起訴案號：臺灣嘉義地方法院檢察署九十一年度偵字第一六
○四號），提起上訴，判決後經最高法院第一次發回更審，本院
判決如下：
    主      文
原判決撤銷。
甲○○、乙○○○共同行使偽造私文書，足以生損害於他人，甲○○處有期徒刑陸月，乙○○○處有期徒刑肆月，如易科罰金均
以銀元參佰元折算壹日。
    事      實
一、甲○○與乙○○○係夫妻，二人於民國八十六年九月十五日
    ，在嘉義市○○路○段二八號其等住處，共同籌組民間互助
    會，由甲○○擔任會首，二人共同擔任招攬會員、收取會款
    及開標等工作，分別向丙○○、賴楊秀治等人召集每月會款
    為新台幣（以下同）二萬元、標會方式採內標制、會員含會
    首共二十八會、會期自民國八十六年九月十五日起至民國八
    十八年十二月十五日止、開標日為每月十五日晚八時、開標
    地點在上開其二人住處之民間互助會一會。嗣於民國八十八
    年間，因其等經濟能力呈現週轉不靈之狀態，詎其二人竟以
    共同行使偽造準私文書及意圖為自己不法所有之犯意聯絡，
    利用會員與會員間互不相識之機會，於民國八十八年八月十
    五日第二十四次開標時，在上開地點冒用活會會員賴楊秀治
    （民國三十九年十一月五日生，互助會名單上記載為「楊秀
    治」）之名義，在一空白紙上偽造「楊秀治」之署押即簽名
    於其上，並填載金額即標息五千元（或六千元），偽造成內
    容係依民間互助會之習慣，足以表示出標人及其競標之利息
    等用意之屬於以文書論之準私文書即標單一紙，而後持以行
    使即參與競標，並於得標後向活會會員丙○○（民國二十七
    年五月二十五日生）、吳火鏗（民國二十九年二月二十二日
    生）、蔡誌倫（民國五十七年十月十二日生）、張榮（民國
    四十七年十一月十八日生）等人詐稱係賴楊秀治得標，向賴
    楊秀治本人則詐稱係其他會員得標，而以此方式詐取會款，
    致使不知情之活會會員均陷於錯誤，因而交付會款，足以生
    損害於活會會員丙○○、吳火鏗、蔡誌倫、張榮及賴楊秀治
    等人之財產，計共詐得活會會員之會款金額共七萬一千元（
    計算方式詳如理由所述）。嗣甲○○於民國八十八年八月間
    宣布停會後，經會員向其查詢後始知上情。
二、案經丙○○訴請臺灣嘉義地方法院檢察署檢察官偵查起訴。
    理      由
甲、証據能力方面：
一、按被告以外之人於偵查中向檢察官所為之陳述，除顯有不可
    信之情況者外，得為證據，刑事訴訟法第一百五十九條之一
    第二項定有明文。經查：証人賴楊秀治、吳火鏗、蔡誌倫、
    張榮四人於檢察官偵查中具結後所為之陳述，因檢察官原則
    上均能遵守法律規定，不致違法取供，且其等均具被害人之
    身分，尤無對其等以不法之方法取得違背其意志而為之陳述
    之必要，足見其四人於偵查中經具結後向檢察官所為之陳述
    ，應無顯有不可信之情況，揆諸前開規定，其四人於偵查中
    經具結後向檢察官所為之陳述，自得為証據。
二、次按被告以外之人於審判外之陳述，雖不符前四條之規定，
    而經當事人於審判程序同意作為證據，法院審酌該言詞陳述
    或書面陳述作成時之情況，認為適當者，亦得為證據。又當
    事人、代理人或辯護人於法院調查證據時，知有第一百五十
    九條第一項不得為證據之情形，而未於言詞辯論終結前聲明
    異議者，視為有前項之同意，刑事訴訟法第一百五十九條之
    五亦定有明文。經查：本件被告及檢察官於本院審理時對於
    証人丙○○所提出之互助會名單一紙（附於發查卷第六頁）
    均表示同意作為証據（見本院更(一)審卷第三十七頁筆錄），
    是本院審酌証人丙○○所提出之上開互助會名單一紙，乃其
    按月依被告向其收取會款時逐一填載之記錄，且經其於本院
    審理時証稱該互助會名單所載內容均屬實在等語明確（見本
    院更(一)審卷第五十五頁筆錄），足見該互助會名單所載內容
    應已受合法可信之適當性保障，且係出於其自由意思而為等
    作成時之一切情況，認為適當，爰將之列為証據。
乙、實體方面：
一、訊據上訴人即被告甲○○、乙○○○均矢口否認有何犯行，
    被告甲○○辯稱：伊固有自任會首，招集上開互助會之情事
    ，惟伊並未以冒標之方式詐騙會員之會款，會員賴長耀係以
    其妻賴楊秀治之名義參加系爭互助會，伊以賴楊秀治之名義
    標會，事前確有獲得其夫賴長耀之同意，伊不知賴楊秀治為
    何不知等語；另被告乙○○○則辯稱：被告甲○○招集互助
    會之事，伊並未參與，伊只是會員繳會款時，因被告甲○○
    不在住處，伊才幫忙收取會款，至有關冒標之事，伊不知情
    等語。經查：
  １、被告二人上開犯罪事實，業據証人丙○○於本院審理時証
      稱「（問：你是否曾經參加甲○○自八十六年九月十五日
      開始，每月兩萬元，總共包括會首有二十八會，會首為甲○○之互助會？）答：是的」、「（問：這個互助會是否
      採內標制？）答：是的」、「（問：這個會於八十八年八
      月份開標後，八十八年九月即停標、剩下四會沒有開標？
      ）答：是的」、「（問：停會時是否活會會員有七人，但
      僅剩四個會沒有標？）答：是的（依後所述，經扣除陳香
      萍、許秋香後，活會人數應為五人）」、「問：倒會時被
      告有在你提出之發查卷第六頁之互助單上以「○」之標示
      指稱剩下之活會會員為陳香萍、許秋香、丙○○、林村洲
      、楊秀治、蔡誌倫及吳火鏗等七人（提示互助單）？答：
      是的（依後所述，經扣除陳香萍、許秋香後，活會人數應
      為五人），那七人中「林村洲」要改為「張榮」，其餘沒
      有錯」、「（問：被告夫妻二人是否一起招攬互助會，一
      起收會款，開標時都有在場？）答：是的」、「（問：被
      告乙○○○是否有參與，你的會款有時也有交給乙○○○
      ？）答：是的」、「（問：當初要招攬這個互助會時，被
      告乙○○○是否有出面，而且開標後也有告訴你標金多少
      ？）答：是的」、「（問：被告乙○○○是否確定有參與
      這個互助會之工作？）答：有的，確實有」、「問：互助
      會單上面最後一會，有寫五千、六千，標息到底多少（提
      示）？答：他跟我講的是五千，我的部分扣五千，但他也
      有跟人家扣六千的，就是有人扣五千，有人扣六千元」、
      「問：發查卷第六頁你所提出之互助單內容是否實在（提
      示）？答：實在」等語綦詳（見本院更(一)審卷第五十三頁
      至第五十五頁筆錄），並有互助會名單一紙在卷可稽（附
      於發查卷第六頁），另証人賴楊秀治於原審審理時亦具結
      證稱「（問：是否有參加被告二人八十六年九月十五日招
      募的互助會？）答：我有參加他們所起的互助會」、「（
      問：你是否有答應讓甲○○使用你的名義標取互助會？）
      答：我沒有同意將我的會借給他標」、「之後我缺錢打算
      要標取的時候，就標不到了，因為已經被被告標走了」等
      語（見原審簡字卷第二十三頁筆錄），此外參酌：、證
      人吳火鏗於偵查中亦具結證稱「會款有時會交給被告乙○○○」等語（見他字第七八五號卷第二十一頁筆錄）。
      、證人蔡誌倫、張榮、賴楊秀治於偵查中亦均具結證稱「
      被告二人係一起收會款，一起組會，開標時被告二人均在
      場」等語（見偵字第一六○四號卷第九頁反面筆錄）。
      、證人張榮於原審審理時亦具結證稱「我有參加八十六年
      九月十五日被告甲○○起之互助會，在被告甲○○不在家
      的時候，會將會錢交給被告乙○○○」等語（見原審簡字
      卷第三八頁及第三九頁筆錄）。、被告甲○○於偵查中
      亦自白其確有冒用賴楊秀治之名義標會，其供稱「有以賴
      楊秀治名義冒標」、「投標方式要寫標單要記載姓名及金
      額」、「是八十八年間經濟狀況轉壞才出此下策（按指冒
      標）」等語（見偵字第一六○四號卷第二十頁及第三十頁
      筆錄），經核與証人賴楊秀治證稱伊並未同意將會借給被
      告標用之情節及一般民間互助會標會時係由投標人於空白
      紙上填載姓名及金額之情節相符，足見被告甲○○確有冒
      用活會會員賴楊秀治之名義，在一空白紙上偽造「楊秀治
      」之署押即簽名於其上，並填載金額即標息，而後持以行
      使即參與競標之事實，至堪認定。、被告乙○○○亦自
      白其確有收受會款、轉知會員標息並共同主持標會等事宜
      （見發查卷第四十七頁反面及第七十六頁反面筆錄）。
      、被告甲○○、乙○○○二人於偵訊中均供稱「七十八年
      、七十九年間因被人倒帳又擔任保証人共被倒好幾千萬元
      ，在八十七年間又被人倒了五百多萬元，不得已才會挪用
      會款」等語（見偵字第一六０四號卷第二十五頁反面筆錄
      ）。－－等情，足見依証人丙○○、賴楊秀治、吳火鏗、
      蔡誌倫、張榮及被告乙○○○上開供述，已足以証明被告
      乙○○○確有擔任系爭互助會之招攬會員、收取會款及開
      標等工作，另依証人丙○○、賴楊秀治及被告甲○○上開
      供述，亦足以証明被告甲○○確有冒用賴楊秀治之名義標
      會之情事至明，按被告乙○○○與被告甲○○係同財共居
      之夫妻，被告乙○○○既參與系爭互助會之工作，衡情於
      彼等經濟能力已陷入週轉不靈之狀態下，被告乙○○○對
      被告甲○○冒用賴楊秀治之名義冒標之事，實無從諉稱並
      未參與，況被告甲○○、乙○○○二人於偵訊中業已供稱
      「七十八年、七十九年間因被人倒帳又擔任保証人共被倒
      好幾千萬元，在八十七年間又被人倒了五百多萬元，不得
      已才會挪用會款」等語，足証其二人就上開犯行，顯有犯
      意之聯絡及行為之分擔，至堪認定，被告乙○○○辯稱冒
      標之事，伊並不知情等語及被告甲○○辯稱被告乙○○○
      並未參與互助會之事等語，經核應屬卸責及迴護之詞，均
      不足採。是綜上所述，被告二人確有上開事實欄所載之犯
      行，應堪認定。
  ２、雖被告甲○○嗣後辯稱：伊經賴楊秀治之夫賴長耀之同意
      後，始借用賴楊秀治之名義標會等語，另證人賴楊秀治於
      本院前審審理時亦改稱「有參加被告甲○○的互助會，會
      是我的名字，但都是與我先生在接觸」、「（問：妳先生
      是否有向你說甲○○向你借會去標？）答：因為我平常不
      管，是否有講不知道」、「（問：你以前都不知道會是否
      有標？）答：我不知道，因標會時我沒有去，我是最後一
      會才去，才知道他說會發生問題要停起來，因我是欠錢才
      要去標的」等語（見本院上訴卷第六十三頁至第六十五頁
      筆錄）；至證人賴長耀於本院前審審理時則具結證稱「我
      知道我太太賴楊秀治有參加被告甲○○招募的互助會，但
      都與我接洽的」、「（問：被告甲○○是否有向你說要借
      妳太太的名義去標會？）答：他有說要借標，會到期才要
      還我」、「（問：為何你太太在檢察官偵訊、原審之供述
      沒有提到這件事？）答：她不知道，因都是與我接洽的」
      、「（問：你是否有向你太太講？）答：沒有，因都是與
      我接洽的」、「（問：你是否有向她說會已借給被告標去
      了？）答：我沒有向她說，她去作證說是活會，她當時是
      說不知道」、「（問：你是否有向她說已被被告借去標了
      ？）答：沒有，借標了是死會，私底下是活會，當時不知
      道法院傳她去做什麼」等語（見本院上訴卷第六十一頁至
      第六十三頁筆錄）。經查：被告甲○○於原審審理時初則
      供稱「她（按指賴楊秀治）有同意讓我借標，我是用電話
      聯絡她的」等語（見原審簡字卷第二十三頁筆錄），嗣即
      改稱「我是跟她先生講要向她借標」等語（見原審訴字卷
      第二十一頁筆錄），繼又改稱「我借標和收會錢都是和她
      先生接洽的，所以她都不知道」（以上見原審訴字卷第五
      十二頁筆錄）、「我是向她先生賴長耀借標的，我去收會
      款當面有向他講我欠錢時先借我標，等滿會時再還他」（
      以上見本院上訴卷第六十六頁筆錄）等語，足見其就向何
      人借標乙節，或稱向賴楊秀治為之，或稱向賴長耀為之，
      前後所為之供述竟屬不一，且與其於偵訊中自白確有以賴
      楊秀治之名義冒標之情節歧異，設若其確未冒標而有借標
      之情事，衡情豈有於偵訊中自白冒標，而於審理中就其向
      何人借標乙節，復供述不一之理？足見其所稱確有向賴楊
      秀治或賴長耀借標等語，顯屬卸責之詞，應不足採。次查
      ：証人賴長耀雖証稱被告甲○○有向伊借標，伊太太賴楊
      秀治不知情及伊並未將借標之情形告訴賴楊秀治等語，另
      証人賴楊秀治亦証稱互助會都是賴長耀處理，伊不知道賴
      長耀是否有向伊說甲○○向伊借標之事等語，惟查：証人
      賴長耀、賴楊秀治二人上開供述，非但與証人賴楊秀治於
      原審審理時所稱「我沒有同意將我的會借給他標」等語之
      情節不符，且與被告甲○○於偵訊中自白確有以賴楊秀治
      之名義冒標乙節歧異，按証人賴長耀、賴楊秀治二人係夫
      妻關係，且自民國八十八年八月間被告停會之時起，迄至
      原審於民國九十二年二月十二日訊問証人賴楊秀治之時止
      ，期間長達近三年六月，設若被告甲○○確有向証人賴長
      耀借標，衡情証人賴長耀豈有於停會後仍隱瞞上開借標之
      事長達三年六月之久而不告知其妻即証人賴楊秀治，以致
      証人賴楊秀治於原審訊問時証稱未同意借標予被告甲○○
      等語之理，足見證人賴長耀、賴楊秀治於本院前審所為之
      上開證述，應屬事後迴護及附和被告之詞，應不足採。
  ３、按民間互助會除有特別約定外，均僅係會首與各會員間成
      立契約關係，不論何人得標，會首對於已領取會款之會員
      （即一般所謂死會），均得請求給付該次應繳會款（即死
      會會款），是會首冒標，其詐標之對象應僅限於尚未得標
      之會員（即一般所稱活會會員），而非全體會員（包括死
      會、活會）均屬詐欺之被害人，自不得以此為詐欺金額計
      算之依據（參照最高法院七十六年台上字第四九八九號判
      決意旨）。經查：本件依卷附互助會名單所載，系爭民間
      互助會就會員與會員間之權利義務並無特別之約定，揆諸
      前開說明，被告等冒用活會會員賴楊秀治之名義標會，其
      詐標之對象自應僅限於尚未得標之會員，亦即一般所稱活
      會會員而已，而非全體活會及死會會員，是計算被告等詐
      欺所得，自應以活會會員所繳之會款為依據，合先敘明。
      次查：本件依上所述，被告二人雖有冒用賴楊秀治之名義
      標會之情事，惟証人賴楊秀治、丙○○、吳火鏗、蔡誌倫
      、張榮等人均因時間久遠，復未保留紀錄而未能指稱被告
      二人係於何時以若干元之利息冒標，此外復無任何積極証
      據足資証明被告二人係於何時以若干元之利息冒標，是自
      應依最有利於被告二人之方式認定其等冒標之時間與所填
      載之標息，以認定其等所詐取之會款金額。茲查：本件依
      証人丙○○提出之互助會名單所載（見發查卷第六頁），
      系爭互助會歷次之標息以於民國八十八年八月十五日開標
      之第二十四次會之標息五千元（或六千元）為最高，且系
      爭互助會於該次開標後即宣布停會，足見歷次開標中亦以
      該次開標後所餘之活會會數為最少，是如以該次得標之利
      息及活會會數計算被告二人詐取之會款金額，自屬最有利
      於被告二人，爰以該次開標之時間及得標之利息資為被告
      二人犯罪之時間及計算犯罪所得之依據。又依上開互助會
      名單所載，系爭互助會於民國八十八年八月十五日開標之
      標息為五千元或六千元，另証人丙○○於本院審理時亦具
      結証稱「問：互助會單上面最後一會，有寫五千、六千，
      標息到底多少（提示）？答：他跟我講的是五千，我的部
      分扣五千，但他也有跟人家扣六千的，就是有人扣五千，
      有人扣六千元」等語，足見被告二人冒標後對外或稱標息
      五千元，或稱標息六千元，並據此向活會會員收取會款至
      明，是依最有利於被告之方式計算，被告二人冒標後所詐
      騙之活會會員共為五人即丙○○、吳火鏗、蔡誌倫、張榮
      及賴楊秀治等五人，其詐取之會款，其中丙○○部分為一
      萬五千元（即00000－0000＝15000元），其餘吳火鏗、蔡
      誌倫、張榮及賴楊秀治部分則為各一萬四千元（即00000
      －0000＝14000元），計其等詐取之會款金額共為七萬一
      千元（即14000×4＋15000＝71000元）。
  ４、綜上所述，被告二人罪証已明確，所辯均屬卸責之詞，均
      不足採，其二人上開犯行，洵堪認定。
二、按行為後法律雖有修正，但其內容僅係形式上做文字之修正
    ，或僅係將法理明文化，或僅係易動法條項次時，因未涉及
    犯罪構成要件或處罰內容之變更，自非屬法律之變更，而無
    依刑法第二條第一項之規定予以比較新舊法之必要，惟修正
    後之內容如客觀上已涉及犯罪構成要件或處罰內容等實質上
    變更時，即屬法律之變更，而應依刑法第二條第一項之規定
    比較新舊法。至比較結果，如修正後之內容，依行為人所犯
    個案具體主觀上比較結果，認並無有利之情形時，依刑法第
    二條第一項前段之規定，即應適用舊法即行為時法，如有利
    於行為人時，則應依刑法第二條第一項後段之規定，適用新
    法即裁判時法或中間法，足見應否適用刑法第二條第一項之
    規定比較新舊法，應取決於修正後法條之實質內容，於客觀
    上是否已有變更為依據，而非取決於是否有利於行為人，至
    於究竟應適用行為時法、中間法或裁判時法，始應就行為人
    所犯個案做具體主觀上之比較以判斷新法是否有利於行為人
    ，如新法有利於行為人，則應適用新法即裁判時法或中間法
    ，如新法並無有利於行為人之情形時，則應適用舊法即行為
    時法。茲查：被告等行為後，刑法第二十八條、第四十一條
    、第五十五條及第三十三條第五款已分別修正施行，其中：
    、第二十八條已於民國九十四年二月二日修正公布，將原
    先之「二人以上共同實施犯罪之行為者，皆為正犯」之規定
    ，修正為「二人以上共同實行犯罪之行為者，皆為正犯」，
    並自民國九十五年七月一日起施行，足見修正後刑法第二十
    八條之規定，已將陰謀共同正犯及預備共同正犯，排除在共
    同正犯之範疇之外。、第四十一條「犯最重本刑為三年以
    下有期徒刑以下之刑之罪，而受六月以下有期徒刑或拘役之
    宣告，因身體、教育、職業或家庭之關係，執行顯有困難者
    ，得以一元以上三元以下折算一日（業依罰金罰鍰提高標準
    條例第二條之規定提高為一百倍），易科罰金」之規定，則
    已於民國九十年一月十日修正為第四十一條第一項「犯最重
    本刑為五年以下有期徒刑以下之刑之罪，而受六個月以下有
    期徒刑或拘役之宣告，因身體、教育、職業、家庭之關係或
    其他正當事由，執行顯有困難者，得以一元以上三元以下折
    算一日（業依罰金罰鍰提高標準條例第二條之規定提高為一
    百倍），易科罰金。但確因不執行所宣告之刑，難收矯正之
    效，或難以維持法秩序者，不在此限」及第二項「併合處罰
    之數罪，均有前項情形，其應執行之刑逾六月者，亦同」，
    並自民國九十年一月十二日起施行，繼又於民國九十四年二
    月二日修正公布為第四十一條第一項「犯最重本刑為五年以
    下有期徒刑以下之刑之罪，而受六個月以下有期徒刑或拘役
    之宣告者，得以新臺幣一千元、二千元或三千元折算一日，
    易科罰金。但確因不執行所宣告之刑，難收矯正之效，或難
    以維持法秩序者，不在此限」及第二項「前項規定於數罪併
    罰，其應執行之刑未逾六月者，亦適用之」，並自民國九十
    五年七月一日起施行，另罰金罰鍰提高標準條例第二條亦於
    民國九十五年四月二十八日配合修正，將原先之「依刑法第
    四十一條易科罰金或第四十二條第二項易服勞役者，均就其
    原定數額提高為一百倍折算一日；法律所定罰金數額未依本
    條例提高倍數，或其處罰法條無罰金刑之規定者，亦同」之
    規定，予以修正刪除，並自民國九十五年七月一日起施行；
    此外刑法施行法亦於民國九十五年六月十四日增訂第一之一
    條「中華民國九十四年一月七日刑法修正施行後，刑法分則
    編所定罰金之貨幣單位為新臺幣。九十四年一月七日刑法修
    正時，刑法分則編未修正之條文定有罰金者，自九十四年一
    月七日刑法修正施行後，就其所定數額提高為三十倍。但七
    十二年六月二十六日至九十四年一月七日新增或修正之條文
    ，就其所定數額提高為三倍」之規定，並自民國九十五年七
    月一日起施行。、第五十五條已於民國九十四年二月二日
    修正公布，將原先之「一行為而觸犯數罪名，或犯一罪而其
    方法或結果之行為犯他罪名者，從一重處斷」之規定，修正
    為「一行為而觸犯數罪名者，從一重處斷。但不得科以較輕
    罪名所定最輕本刑以下之刑」，而將有關牽連犯之規定予以
    刪除，並自民國九十五年七月一日起施行。、第三十三條
    第五款，亦於民國九十四年二月二日修正公布，將原先之「
    罰金：一元以上」之規定，修正為「罰金：新台幣一千元以
    上，以百元計算之」，並自民國九十五年七月一日起施行，
    足見修正後法定刑罰金刑最低刑度部分，亦已變更。是依上
    開規定，被告行為後刑法第二十八條、第四十一條、第五十
    五條及第三十三條第五款等條文之內容，於客觀上均已發生
    實質上之變更，揆諸前開說明，自應依民國九十五年七月一
    日新修正施行之刑法第二條第一項之規定予以比較適用。茲
    審酌被告二人之行為不論依新法或舊法之規定，均屬共同正
    犯；另易科罰金部分，依被告等行為時法即民國九十年一月
    十日修正公布前之刑法第四十一條之規定，被告等所處如主
    文所示之刑，均不得諭知易科罰金，而依中間法即民國九十
    年一月十二日施行之刑法第四十一條第一項之規定，其等所
    處如主文所示之刑，則得諭知易科罰金，且易科罰金之折算
    標準係以銀元三百元即新台幣九百元、或銀元二百元即新台
    幣六百元、或銀元一百元即新台幣三百元折算一日，而依裁
    判時法即民國九十五年七月一日施行之新法第四十一條第一
    項之規定，其等所處如主文所示之刑，雖均得諭知易科罰金
    ，惟易科罰金之折算標準則係以新台幣三千元、或二千元、
    或一千元折算一日；至於牽連犯之規定，則因其等所犯各罪
    間，依後所述，因具有牽連犯之關係，如依民國九十五年七
    月一日新法施行前之刑法第五十五條後段之規定，僅從一重
    處斷即可，如依民國九十五年七月一日新法施行後刑法之規
    定，則因牽連犯之規定業已刪除，其等所犯各罪，均應分論
    併罰；另修正後之刑法第三十三條第五款之規定則無異提高
    法定刑罰金刑之最低刑度。是綜合比較行為時法、中間法及
    裁判時法等新舊法結果，自以中間法即民國九十年一月十二
    日施行之刑法第四十一條及民國九十五年七月一日施行前之
    刑法第二十八條、第五十五條、第三十三條第五款暨罰金罰
    鍰提高標準條例第二條之規定有利於行為人，依民國九十五
    年七月一日新施行之刑法第二條第一項之規定，自應適用中
    間法即民國九十年一月十二日施行之刑法第四十一條及民國
    九十五年七月一日施行前之刑法第二十八條、第五十五條、
    第三十三條第五款暨罰金罰鍰提高標準條例第二條之規定。
    又本件既應分別適用民國九十五年七月一日施行前刑法之規
    定，基於新舊法不得割裂適用之原則，本件亦有罰金罰鍰提
    高標準條例第一條之規定之適用，而無新增訂刑法施行法第
    一之一條之規定之適用，合先敘明。
三、次按民間互助會標會時，於一空白紙上，填寫一定之金額及
    姓名者，依我國民間互助會之習慣，乃足以表示標會之會員
    及該會員願出所書之利息金額以標取會款之用意之証明，該
    文書自屬刑法第二百二十條第一項以文書論之私文書，是被
    告二人於空白紙上，偽造「楊秀治」之署押即簽名於其上，
    並記載金額五千元或六千元，偽造成內容係依民間互助會之
    習慣，足以表示出標人及其競標之利息等用意之屬於以文書
    論之準私文書即標單一紙，而後持以行使即競標，並於得標
    後向活會會員丙○○、吳火鏗、蔡誌倫、張榮等人詐稱係賴
    楊秀治得標，向賴楊秀治本人則詐稱係其他會員得標，而以
    此方式詐取會款，致使不知情之活會會員均陷於錯誤，因而
    交付會款，其情自足以生損害於活會會員丙○○、吳火鏗、
    蔡誌倫、張榮及賴楊秀治等人之財產，核其二人所為，均係
    犯刑法第二百十六條、第二百二十條第一項、第二百十條之
    行使偽造私文書罪及第三百三十九條第一項之詐欺取財罪。
    其二人間互有犯意之聯絡及行為之分擔，均為共同正犯。又
    其二人偽造署押即簽名之行為，為偽造私文書之部分行為，
    不另論罪，其等偽造私文書後復持以行使，其等偽造私文書
    之低度行為則為行使之高度行為所吸收，應依行使偽造私文
    書罪論擬。又其等行使偽造私文書，向多數活會會員詐取會
    款，乃一行為而觸犯數詐欺罪名，應依想像競合犯之例，從
    一重處斷。又其二人所犯上開行使偽造私文書罪及詐欺取財
    罪，二罪間互有方法結果之牽連關係，為牽連犯，應依刑法
    第五十五條後段之規定從一重之行使偽造私文書罪處斷。
四、原審以被告二人罪證已明確，因予論罪科刑，固非無見，惟
    查：(一)、被告二人行為後，依前所述，刑法第二十八條、第
    四十一條、第五十五條及第三十三條第五款等條文已分別修
    正施行，原審未及比較適用，容有未洽。(二)、本件依前所述
    ，被告二人向活會會員詐取之會款金額共為七萬一千元，原
    審疏未詳查，致認被告二人向活會及死會會員詐取之會款金
    額共約五十八萬元，亦有未洽。是檢察官上訴意旨依告訴人
    之請求認原判決量刑過輕及被告二人上訴意旨否認犯罪，指
    摘原判決不當，雖均無理由，惟原判決既有上開可議之處，
    即屬無可維持，自應由本院將原判決予以撤銷改判，期臻妥
    適。爰審酌被告二人均無前科，有臺灣高等法院被告全國前
    案記錄表二紙在卷可稽、二人係因經濟困窘週轉不靈，始鋌
    而走險、犯罪後迄今已七年有餘，仍未與告訴人丙○○達成
    和解，取得告訴人丙○○之諒解，且犯罪後於本院審理時未
    坦承犯行，惟念其二人詐取之金額僅七萬一千元，而非起訴
    書所載之約五十八萬元，足見其等犯罪所生之財產上損害非
    鉅，本件應無令被告二人入監執行之必要及被告乙○○○係
    被告甲○○之妻，被告乙○○○係聽命於被告甲○○而行事
    ，其犯罪情節應較輕微等一切情狀，分別量處被告二人如主
    文第二項之刑，並均諭知易科罰金之折算標準。又被告二人
    所偽造之標單一紙，因未扣案且依習慣應已於標會後丟棄，
    足証被告二人所偽造之標單及所偽造之署押即簽名均應已不
    存在，爰未併予宣告沒收（最高法院五十一年台上字第一一
    三四號判例意旨參照），併此敘明。
五、公訴意旨另以：被告甲○○、乙○○○二人於上開互助會進
    行中，共同基於意圖為自己不法之所有及偽造準私文書即標
    單以行使之概括犯意聯絡，另於不詳之二次投開標日，冒用
    會員陳香萍、許秋香之名義，偽填競標利息及上開被冒標人
    姓名於標單上，並於開標時持前開偽造標單參與競標而得標
    ，足生損害於各被冒標人，嗣再向各互助會當次活會會員詐
    稱係被冒標人得標，向被冒標人收取會款時則另詐稱係他人
    得標，致使各活會會員均陷於錯誤，而交付會款予甲○○與
    乙○○○，因認被告二人此部分犯行亦涉犯刑法第二百十六
    條、第二百二十條第一項、第二百十條之行使偽造準私文書
    罪及同法第三百三十九條第一項之詐欺罪等罪嫌。惟訊之被
    告甲○○、乙○○○二人則均堅決否認有此部分犯行，辯稱
    伊等確有獲得陳香萍、許秋香二人之同意，始以其等名義標
    會等語。經查：被告甲○○於偵訊中雖自白伊確有冒用陳香
    萍、許秋香二人之名義標會等語（見偵字第一六０四號偵訊
    卷第三十頁筆錄），惟嗣後即否認有此部分犯行，另證人陳
    香萍於原審審理時亦具結證稱「我有參加被告甲○○所招募
    八十九年九月十五日互助會，被告甲○○曾經於第十幾會時
    ，口頭上向我借標，經我口頭答應，被告甲○○並稱滿會時
    錢會還錢」等語（見原審簡字卷第五十四頁筆錄），即証人
    許秋香於原審審理時亦具結證稱「我有參加被告甲○○所起
    的互助會，被告甲○○有透過被告乙○○○之母親葉林月女
    ，透過我先生林振聲向我說要借我的會，我有同意」等語（
    見原審訴字卷第十六頁及第十七頁筆錄），足証被告辯稱伊
    等確有獲得陳香萍、許秋香二人之同意，始以其等名義標會
    等語，應非無據，此外復查無其他積極證據足資證明被告二
    人確有此部分犯行，自難僅憑被告甲○○於偵訊中唯一之自
    白，即遽認被告二人確有此部分犯行，是被告二人被訴此部
    分犯行，尚屬不能証明，惟公訴意旨認此部分犯行與前揭論
    罪科刑部分犯行，有連續關係，屬裁判上一罪，爰不另為無
    罪之諭知，併此敘明。
據上論斷，應依刑事訴訟法第三百六十九條第一項前段、第三百
六十四條、第二百九十九條第一項前段，民國九十五年七月一日
施行之刑法第二條第一項、第五十五條前段、第二百十六條、第
二百二十條第一項、第二百十條、第三百三十九條第一項、民國
九十年一月十二日施行之刑法第四十一條第一項、民國九十五年
七月一日施行前之刑法第二十八條、第五十五條後段，修正前罰
金罰鍰提高標準條例第一條前段、第二條，判決如主文。
本案經檢察官張太龍到庭執行職務。
中　　華　　民　　國　  96　　年　　2 　　月　　12　　日
                  台灣高等法院台南分院刑事第四庭
                          審判長法官  吳  志  誠
                                法官  林  勝  木
                                法官  羅  心  芳
以上正本證明與原本無異。
如不服本判決，應於收受本判決後十日內向本院提出上訴書狀。
其未敘述上訴理由者並得於提起上訴後十日內向本院補提理由書
狀（均須按他造當事人之人數附繕本）「切勿逕送上級法院」。
　　　　　　　　　　　　　　　書記官  周  美  莉
中　　華　　民　　國　  96　　年　　2 　　月　　12　　日
參考條文：
中華民國刑法第210條
（偽造變造私文書罪）
偽造、變造私文書，足以生損害於公眾或他人者，處 5 年以下有
期徒刑。
中華民國刑法第216條
（行使偽造變造或登載不實之文書罪）
行使第 210 條至第 215 條之文書者，依偽造、變造文書或登載
不實事項或使登載不實事項之規定處斷。
中華民國刑法第339條第1項
（普通詐欺罪）
意圖為自己或第三人不法之所有，以詐術使人將本人或第三人之
物交付者，處5年以下有期徒刑、拘役或科或併科1千元以下罰金
。
